【裁判字號】    91,訴,4852
【裁判日期】    921219
【裁判案由】    勞保
【裁判全文】
臺北高等行政法院判決                            九十一年度訴字第四八五二號
                              .
    原      告  甲○○
    被      告  勞工保險局
    代  表  人  廖碧英總經理.
    訴訟代理人  丙○○
                乙○○
右當事人間因勞保事件，原告不服行政院勞工委員會中華民國九十一年十月十八日（
發文日期：九十一年十一月十一日）勞訴字第○九一○○三六二九二號訴願決定，提
起行政訴訟。本院判決如左：
    主  文
原告之訴駁回。
訴訟費用由原告負擔。
    事  實
一、事實概要：原告以高雄市職業工會為投保單位，參加勞工保險為被保險人。原告
    於民國（下同）九十年十月二日，以其工作中長期搬運豬腳，致罹患第四、五腰
    椎滑脫合併椎間盤突出，檢據向被告申請八十八年九月十八日至九十年九月十七
    日期間職業病傷病補償費新台幣（下同）二八○、七六八元。案經被告審查，以
    原告所患為普通疾病，乃於九十年十一月二十一日以九十保給字第六○六八三五
    四號函依勞工保險條例第三十三條規定，核定自九十年四月二十六日起至同年月
    二十九日止發給住院期間普通疾病傷病補助費一、二八○元，其餘非住院診療期
    間予以否准。原告不服，向勞工保險監理委員會申請審議，亦經該會於九十一年
    四月二十五日以九十一保監審字第○三六六號審定書審定駁回後，原告仍不服，
    提起訴願，嗣經行政院勞工委員會訴願決定駁回，遂提起本件行政訴訟。
二、兩造聲明：
  (一)原告未於言詞辯論期日到場，依其起訴狀之聲明及陳述意旨求為判決：
    1.原處分（關於否准後開聲明第二項部分）、爭議審定及訴願決定均撤銷。
    2.被告應核給原告勞工保險職業傷病給付，核給期間應自八十八年九月十八日至
      九十年九月十七日止計二年。
    3.訴訟費用由被告負擔。
  (二)被告聲明求為判決：如主文所示。
三、兩造之爭點：
    原告所患椎間盤突出是否因長期工作壓迫而引起？
  (一)原告主張之理由：
    1.原告係從事販賣豬腳滷味小吃，每天從清晨五時起至晚上十一時為止，約工作
      十八小時，經常須有相當吃重的搬運工作，工作中常搬運豬腳，且扭轉軀幹脊
      柱體太頻繁不時的蹲、站、轉動、˙˙˙等，每天長時間的辛苦工作，軀幹脊
      柱體活動頻繁，一天十八小時下來，不知脊柱體彎曲活動了數百、數千次（鐵
      絲如果將之左右彎曲，經二、三十次，鐵絲會被折斷，更何況人之脊柱體），
      工作內容是至豬肉攤採購及將豬腳載回市場處理，每次載約一百公斤，需常常
      彎腰搬豬腳，再扭轉身體放置大鍋滷熟，再搬置攤架販賣，屬耗費體力之工作
      ，檢送原告工作流程說明，日復一日年復一年。一直到八十八年九月初，突感
      下背部疼痛難忍無法工作，先求於葉旭謨骨科診所無法改善，復於八十八年九
      月十五日求診於行政院國軍退除役官兵輔導委員會高雄榮民總醫院（下稱高雄
      榮民總醫院），診斷為第四、五腰椎滑脫合併椎間盤突出，而建議進行脊椎手
      術，由於茲事體大，當時未敢逕做決定，而下背部一直疼痛難忍無法工作，其
      後因疼痛加劇影響兩腳行走，遂於九十年四月二十三日於高雄榮民總醫院接受
      脊椎開刀手術。
    2.按「被保險人因執行職務而致傷害或職業病不能工作，以致未能取得原有薪資
      ，正在治療中者，自不能工作之第四日起，發給職業傷害補償費或職業病補償
      費。職業病種類表如附表一。前項因執行職務而致傷病之審查準則，由中央主
      管機關定之。」為勞工保險條例第三十四條所明定。另「本準則依勞工保險條
      例（以下簡稱本條例）第三十四條第二項規定訂定之。」「被保險人因執行職
      務而致傷病之審查，除法令另有規定外，依本準則辦理。」「被保險人因執行
      職務而致傷害者，為職業傷害。被保險人因執行職務而罹患中央主管機關依據
      勞工保險職業病種類表第八類第二項規定核定增列之職業病種類或有害物質所
      致之疾病，為職業病」「被保險人於作業中，因工作當場促發疾病。而該項疾
      病之促發與作業有相當因果關係者，視為職業病。」分別為勞工保險被保險人
      因執行職務而致傷病審查準則第一條、第二條、第三條、第十九條及第二十一
      條定有明文。
    3.查訴願決定書謂「被告復向行政院國軍退除役官兵輔導委員會高雄榮民總醫院
      函詢與調閱原告病情及相關病歷等資料，據該院於九十年十月二十二日（九十
      ）高總行字第九○○九三○九號函檢附病歷資料查詢函覆表載略，患者於八十
      八年九月十五日首次至骨科就診，當時主訴下背痛合併兩下肢麻痺，尤其大腿
      後側特別明顯，˙˙˙。其患第四、五腰椎間盤突出，依文獻報告及臨床經驗
      ，大部分是外傷所致，第四、五腰椎間椎體滑脫，在此患者而言，很有可能因
      椎間盤破裂而促成。」原告針對前開訴願決定書說明：「大部分是外傷所致˙
      ˙˙很有可能；此為高雄榮民總醫院函覆表所證實」。
    4.次查被告訴願補充理由答辯書補充理由答辯二謂：「三、所患腰椎滑脫可能因
      小外傷累積而成。」原告主張：「可能因小外傷的累積；此足以促使原告罹患
      腰椎滑脫」。
    5.按被告所稱椎間盤突出之成因，若為考慮累積性誘發之因素，須有四種情形：
      (1)長時間之不當姿勢，每天四小時以上；(2)舉物施力不對稱；(3)搬運抬舉扭轉
      軀幹太頻繁者；(4)處理重物太重、太久時間每天三分之一以上工作時間。」原
      告實際情形及狀況，應符合前開四種成因或部分成因，此四種成因套在原告身
      上，簡直是太吻合了。被告、勞工保險監理委員會及行政院勞工委員會，只就
      處理重物為審查重點，卻對長時間之不當姿勢、舉物施力不對稱、搬運抬舉扭
      轉軀幹太頻繁未有任何明確之說明，其審查顯有嚴重之缺失。
  (二)被告主張之理由：
    1.按「被保險人因執行職務而致傷害或職業病不能工作，以致未能取得原有薪資
      ，正在治療中者、自不能工作之第四日起，發給普通傷害補助費或普通疾病補
      助費。」「被保險人因執行職務而致傷害或職業病不能工作，以致未能取得原
      有薪資，正在治療中者，自不能工作之第四日起，發給職業傷害補償費或職業
      病補償費。˙˙˙前項因執行職務而致傷病之審查準則，由中央主管機關定之
      。」分別為勞工保險條例第三十三條及第三十四條所明定。又「本準則依勞工
      保險條例（以下簡稱本條例）第三十四條第二項規定訂定之。」「被保險人因
      執行職務而致傷害者，為職業傷害。」「被保險人因執行職務而罹患中央主管
      機關依據勞工保險職業病種類表第八類第二項規定核定增列之職業病種類或有
      害物質所致之疾病，為職業病」亦為勞工保險被保險人因執行職務而致傷害病
      審查準則第一條至第三條第一項及第十九條所明定。復依行政院勞工委員會八
      十五年六月十四日台八十五勞保三字第一二○八八五號函發布之增列勞工保險
      職業病種類，「˙˙˙三、第三類第五項物理性危害引起之疾病及其續發症中
      規定，長期工作壓迫引起的椎間盤突出為職業病。˙˙˙」
    2.據原告所送勞工保險傷病給付申請書載略，原告所罹患之傷病係因執行職務而
      致之職業病（新增職業病種類第三類）。復依前開傷病診斷書載略，傷病名稱
      部位及其程度：第四、五腰椎滑脫合併椎間盤突出。住院診療：九十年四月二
      十三日至九十年四月二十九日止，門診治療：八十八年九月十五日至九十年三
      月二十一日止，診斷及醫療經過：患者於九十年四月二十三日入院，九十年四
      月二十四日接受第四、五椎間椎間盤摘除，固定骨融合術，九十年四月二十九
      日出院。嗣經被告高雄市辦事處派員訪查記錄載略，據原告稱：渠平日在市場
      販賣豬腳，約已做十多年，工作內容是至豬肉攤將豬腳載回市場處理，每次約
      載一百公斤，需常彎腰搬豬腳，再扭轉身體放至大鍋滷熟，再搬至攤架販賣，
      為耗費體力工作。每日工作十小時以上，每週共約七十小時左右。豬腳每桶一
      百公斤，每日要搬三、四次。自八十八年九月十五日迄今未恢復工作，傷病期
      間無任何收入，現在傷勢腰椎酸痛、無法使力，尚未痊癒，目前仍穿背架復健
      等。又被告復向高雄榮民總醫院函詢與調閱原告病情及相關病歷等資料，據該
      院九十年十月二十二日（九十）高總行字第九○○九三○九號函檢附病歷資料
      查詢函覆表載略，患者於八十八年九月十五日首次至骨科就診，當時主訴下背
      痛合併兩下肢麻痺，尤其大腿後側特別明顯，當時未記錄曾於他院就診，患者
      主訴之事故原因、發生時間及其經過，除了有可以證實之記錄者，通常於病歷
      中並不記錄。其患第四、五腰椎間椎間盤突出，依文獻報告及臨床經驗，大部
      分是外傷所致，第四、五腰椎間椎體滑脫，在此患者而言，很有可能因椎間盤
      破裂而促成。案經被告一併送請被告專科醫師審查，審查意見：「一、本案林
      君乃從事豬腳販賣工作，其搬運工作僅為買回之豬肉（約一百公斤）搬運處理
      ，一天三、四次，並不符合『長期工作壓迫引起椎間盤突出之規定』經常性搬
      運負重需為一天二至四小時以上之工作內容基準，故難以認定屬第三類第五項
      之職業病。二、又其申請二年之傷病給付太長，亦無醫療證據之支持。」據此
      ，被告以其所遭受傷病非職業傷病，應按普通疾病辦理，乃作成原處分依勞工
      保險條例第三十三條及第三十五條規定，核定發給自九十年四月二十六日起至
      同年月二十九日止住院期間共四日計一、二八○元之普通疾病傷病補助費。
    3.次查原告於訴願時，補具工作流程說明，被告為求慎重起見，重新將其訴願書
      、九十一年七月八日補充訴願書及其於高雄榮民總醫院相關就診病情及病歷等
      資料，全案再送請被告專科醫師審查，其審查意見為：「一、依其補充說明各
      工作流程節錄，其要項分析是否具有搬運危害如下：(一)進貨：每天約八十至一
      百二十公斤，約分成三、四箱，『約有一小時的時間做搬運』為不合常理。（
      三、四箱數分鐘內即可完成搬運）。(二)整理期間：乃為各前處理之步驟，並非
      為負重搬運工作（以每個豬腳計重）。(三)燒滷工作：二小時中均置豬腳於二燒
      鍋中燒滷，又稱有半小時在搬運亦不合常理。(四)成品送收運載：僅有兩鍋。(五)
      販售：於市場內販售。二、原告固然工作時間長，但所處理之物件重量僅有一
      百公斤左右之總重，且大部分時間均屬於非搬運二（或數）鍋之肉品，依認定
      基準並不符合處理重物二十公斤以上，達一半工作時間或三十公斤以上三分之
      一工作時間，故仍不能符合『長期工作壓迫引起之腰椎間盤突出。三、所患腰
      椎滑脫可能因小外傷累積而成。』，由上可見，重新審查後意見，與第一次審
      查意見，並無二致，併於敘明。
    4.原告主張其一天的工作合計約十八小時，經常須有相當吃重的搬運工作…屬耗
      費體力之工作，惟查本件被告審核時，除以調取原告就診醫院之病歷及被告
      訪查等書面資料予以審核外，並二次徵詢專科醫師意見如前述，而其證人之證
      明書僅述明原告之工作及就醫情形，並無法證明其所患第四、五腰椎間椎間盤
      突出屬職業病。
    5.原告復主張訴願決定書說明「大部分是外傷所致，第四、五腰椎間椎體滑脫，
      在此患者而言，很有可能因椎間盤破裂而促成；此為高雄榮民總醫院函覆表所
      證實」乙節，惟查職災傷害需「因執行職務而致傷害」方可成立，揆諸首揭勞
      工保險被保險人因執行職務而致傷害病審查準則第三條第一項規定自明。又前
      開醫院之函覆表亦明載：「患者主訴之事故原因、發生時間及其經過，除了有
      可以證實之記錄者，通常於病歷中並不記錄。」，亦可得證，無法證明其所患
      係因執行職務而致傷害，原告之見，顯有誤會。
    理  由
一、本件原告經受合法通知，未於言詞辯論期日到場，核無行政訴訟法第二百十八條
    準用民事訴訟法第三百八十六條各款所列情形，爰併準用民事訴訟法第三百八十
    五條第一項前段規定，依被告之聲請，由其一造辯論而為判決。
二、原告起訴主張：原告係勞工保險之被保險人，從事販賣豬腳滷味小吃，每天從清
    晨五時起至晚上十一時為止，約工作十八小時，經常須有相當吃重的搬運工作，
    工作中常搬運豬腳，且扭轉軀幹脊柱體太頻繁不時的蹲、站、轉動等乃引起第四
    、五腰椎滑脫合併椎間盤突出，致自八十八年九月十八日至九十年九月十七日為
    期兩年不能工作，且於九十年四月二十三日至同年月二十九日住院手術治療，經
    向被告申請傷病補償費，被告僅同意發給住院期間之傷病補助費，否准職業病補
    償費之部分，於法不合，為此提起本件訴訟云云。
三、被告則以：依原告工作之性質，並不符合長期工作壓迫引起椎間盤突出，經常性
    搬運負重需為一天二至四小時以上之工作內容基準，故難以認定屬增列之第三類
    第五項之職業病，且原告申請二年之傷病期間，亦無醫療證據之支持，被告核定
    原告所請按普通疾病辦理，否准職業病補償費部分自屬有據等語置辯。
四、本件兩造不爭之原告於九十年四月二十三日至同年月二十九日住院治療，接受第
    四、五腰椎椎間盤摘除，固定骨融合術等情，並有高雄榮民總醫院勞工保險傷病
    診斷書附於原處分卷可稽，堪信為真實。
五、按「被保險人因執行職務而致傷害或職業病不能工作，以致未能取得原有薪資，
    正在治療中者療中者、自不能工作之第四日起，發給普通傷害補助費或普通疾病
    補助費。」「被保險人因執行職務而致傷害或職業病不能工作，以致未能取得原
    有薪資，正在治療中者，自不能工作之第四日起，發給職業傷害補償費或職業病
    補償費。˙˙˙前項因執行職務而致傷病之審查準則，由中央主管機關定之。」
    勞工保險條例第三十三條及第三十四條分別定有明文。又「本準則依勞工保險條
    例（以下簡稱本條例）第三十四條第二項規定訂定之。」「被保險人因執行職務
    而致傷害者，為職業傷害。」「被保險人因執行職務而罹患中央主管機關依據勞
    工保險職業病種類表第八類第二項規定核定增列之職業病種類或有害物質所致之
    疾病，為職業病」勞工保險被保險人因執行職務而致傷害病審查準則第一條至第
    三條第一項及第十九條亦有規定。再按中央主管機關即行政院勞工委員會八十五
    年六月十四日台八十五勞保三字第一二○八八五號函發布之新增職業病種類，規
    定「第三類物理性危害引起之疾病及其續發症：：：：長期工作壓迫引起的椎間
    盤突出為職業病。˙˙˙」是因長期工作壓迫引起的椎間盤突出既經勞工保險之
    中央主管機關增列為職業病，其與勞工保險條例第三十四條附表即勞工保險職業
    病種類表所列之職業病，即同合於勞工保險條例傷病、醫療、殘廢或死亡給付相
    關規定所稱之職業病，應同受勞工保險之職業災害保險給付。是本件之爭執，厥
    在於原告所患椎間盤突出是否因長期工作壓迫而引起？
六、經查：
  (一)按當事人主張有利於己之事實者，就其事實有舉證之責任，民事訴訟法第二百七
    十七條前段定有明文，依行政訴訟法第一百三十六條之規定，上開規定為行政訴
    訟程序所準用。又按人民提起課予義務訴訟請求行政機關作成授益行政處分，係
    在增加自己之權利，依上開之規定，自應就權利發生實體上規定要件最低度事實
    負舉證責任，本件原告主張其所患疾病係長期工作壓迫而引起，自應就此一事實
    負舉證之責任。
  (二)就此，行政院勞工委員會制訂有職業病認定基準，以腰椎椎間盤突出之個案必須
    滿足以下條件，始可被認定為職業病：「(一)長期從事立姿搬抬重物的工作，或長
    期在極度彎曲身體的狀況下工作（如礦工）。如為搬抬重物，物重需不低於十至
    十五公斤（女）或十五至二十五公斤（男），一工作班中相當的時間從事搬運，
    一年至少工作二百天，至少工作十年。：：：將當事人的其他自身體質疾病，居
    家作息等非職業因素和工作相比，後者的嚴重性超過前者，以致於有超過百分之
    五十的機率引起疾病，才得以被認定為職業傷病。」可資適用為判斷的依據。
  (三)查本件原告主張其係從事販賣豬腳滷味小吃，每天從清晨五時起至晚上十一時為
    止，約工作十八小時，工作內容是至豬肉攤採購及將豬腳載回市場處理，每次載
    約一百公斤，需常常彎腰搬豬腳，再扭轉身體放置大鍋滷熟，再搬置攤架販賣，
    工作中常搬運豬腳，且扭轉軀幹脊柱體太頻繁不時的蹲、站、轉動等，是原告主
    要從事之工作販賣，次在滷製，均非長期在極度彎曲身體的狀況下工作，又原告
    每日所需搬抬的豬腳既僅約有一百公斤重，則原告主張約有一小時之時間在搬運
    ，與常情太違，且依前揭之認定基準，須一工作班中相當的時間從事搬運，是本
    件原告所患實難謂因長期工作壓迫而引起。
  (四)況本件被告送請二名專科醫師審查，審查意見分別為：「一、本案林君乃從事豬
    腳販賣工作，其搬運工作僅為買回之豬肉（約一百公斤）搬運處理，一天三、四
    次，並不符合『長期工作壓迫引起椎間盤突出之規定』經常性搬運負重需為一天
    二至四小時以上之工作內容基準，故難以認定屬第三類第五項之職業病。二、又
    其申請二年之傷病給付太長，亦無醫療證據之支持。」及「一、依其補充說明各
    工作流程節錄，其要項分析是否具有搬運危害如下：(一)進貨：每天約八十至一百
    二十公斤，約分成三、四箱，『約有一小時的時間做搬運』為不合常理。（三、
    四箱數分鐘內即可完成搬運）。(二)整理期間：乃為各前處理之步驟，並非為負重
    搬運工作（以每個豬腳計重）。(三)燒滷工作：二小時中均置豬腳於二燒鍋中燒滷
    ，又稱有半小時在搬運亦不合常理。(四)成品送收運載：僅有兩鍋。(五)販售：於市
    場內販售。二、原告固然工作時間長，但所處理之物件重量僅有一百公斤左右之
    總重，且大部分時間均屬於非搬運二（或數）鍋之肉品，依認定基準並不符合處
    理重物二十公斤以上，達一半工作時間或三十公斤以上三分之一工作時間，故仍
    不能符合『長期工作壓迫引起之腰椎間盤突出。三、所患腰椎滑脫可能因小外傷
    累積而成。』」等語，此分別有醫師審查意見表附於原處分卷可稽。
  (五)再查，本件原告亦未向本院聲請選任適當之鑑定人，就其所患疾病與長期工作壓
    迫間之因果關係為鑑定，則本件如生事實不明之不利益，自應歸屬於應負舉證責
    任之原告。
七、綜上所述，原告之主張，均無可採。原處分僅核准普通傷病補助費部分，就原告
    申請系爭職業傷病補償費部分作成否准之行政處分，認事用法，尚無違誤，爭議
    審定及訴願決定，遞予維持，亦無不合，原告訴請撤銷訴願決定、爭議審定及原
    處分（關於否准職業傷病補償費部分），判命被告應核給原告自八十八年九月十
    八日至九十年九月十七日止計二年之職業傷病補償費，於法無據，應予駁回。
八、兩造其餘之陳述於判決結果不生影響者，不予一一論述，併予敘明。
據上論結，本件原告之訴為無理由，爰依行政訴訟法第九十八條第三項前段、第二百
十八條、民事訴訟法第三百八十五條第一項前段，判決如主文。
中    華    民    國    九十二      年      十二      月      十九      日
                 臺 北 高 等 行 政 法 院   第 一 庭
                                審 判 長 法  官  王  立  杰
                                         法  官  黃  本  仁
                                         法  官  王  碧  芳
右為正本係照原本做成。
如不服本判決，應於送達後二十日內，向本院提出上訴狀並表明上訴理由，如於本判
決宣示後送達前提起上訴者，應於判決送達後二十日內補提上訴理由書（須按他造人
數附繕本）。
中      華      民      國    九十二    年     十二     月     十九     日
                                         法院書記官 鄭 聚 恩


司法院資訊處製作；財團法人民間司法改革基金會備份。
